臺灣高等法院臺中分院刑事判決　　　　99年度上訴字第1858號
上　訴　人　臺灣臺中地方法院檢察署檢察官
被　　　告　楊博任
　　　　　　（另案於法務部矯正署臺中監獄臺中分監執行中）
上列上訴人因偽造文書等案件，不服臺灣臺中地方法院99年度訴
字第284號中華民國99年6月22日第一審判決（起訴案號：臺灣臺
中地方法院檢察署98年度偵字第27433號），提起上訴，本院判
決如下：
    主  文
上訴駁回。
    理  由
一、公訴意旨略以：被告楊博任與綽號「水果」、「湯保士」之
    成年男子，及渠等所屬之詐騙集團成員，共同意圖為自己不
    法之所有，基於詐欺、行使偽造公文書、行使偽造特種文書
    及僭行公務員職權之犯意聯絡與行為分擔，先由詐欺集團成
    員於民國九十八年十一月十日上午十一時許，撥打電話予被
    害人盧江河，並自稱是檢察官，向盧江河佯稱：伊所有之帳
    戶及國民身分證等資料外洩，可能有涉嫌老鼠會等案件，若
    不配合調查，將會被法警押走，如果可以先把錢領出交付保
    管，就可以不用上臺北接受調查云云，致盧江河陷於錯誤，
    而於當日中午某時，至南投縣草屯農會臨櫃提領現金新臺幣
    （下同）一百二十萬元，再依詐欺集團成員之指示，於當日
    下午一時許，將現金一百二十萬元載至南投縣草屯鎮加老里
    老人會館前等候交款。嗣綽號「水果」及「湯保士」之成年
    男子即依雙方約定時間，開車搭載被告楊博任至上開老人會
    館附近，再由被告楊博任下車步行至上開老人會館前與盧江
    河碰面，並當場將該詐欺集團成員事前偽造之「臺北地方法
    院地檢署監管科」文件一紙交予盧江河，使盧江河誤信被告
    楊博任確係地檢署之行政人員，而當場將上開現金一百二十
    萬元交予被告楊博任，被告楊博任收取上開款項後，隨即步
    行至約三百公尺外之路旁，搭乘綽號「水果」及「湯保士」
    之成年男子所駕駛之上開車輛離去。因認被告楊博任上揭所
    為，涉犯刑法第一百五十九條公然冒用公務員徽章官銜罪、
    同法第二百十六條、第二百十一條行使偽造公文書罪、同法
    第三百三十九條第一項詐欺取財嫌云云。
二、按犯罪事實應依證據認定之，無證據不得認定犯罪事實；又
    不能證明被告犯罪或其行為不罰者，應諭知無罪之判決。刑
    事訴訟法第一百五十四條第二項、第三百零一條第一項分別
    定有明文。次按事實之認定，應憑證據，如未能發現相當證
    據，或證據不足以證明，自不能以推測或擬制之方法，以為
    裁判基礎；而認定不利於被告之事實，須依積極證據，苟積
    極證據不足為不利於被告事實之認定時，即應為有利於被告
    之認定，更不必有何有利之證據；所謂認定犯罪事實之積極
    證據，雖不以直接證據為限，間接證據亦包括在內，然而無
    論直接或間接證據，其為訴訟上之證明，須於通常一般之人
    均不致有所懷疑，而得確信其為真實之程度者，始得據為有
    罪之認定，倘其證明尚未達到此一程度，而有合理之懷疑存
    在時，自不能以推測或擬制之方法，以為有罪裁判之基礎，
    最高法院著有三十年度上字第八一六號、四十年度臺上字第
    八六號、七十六年度臺上字第四九八六號判例可資參照。又
    刑事訴訟法第一百六十一條第一項規定：檢察官就被告犯罪
    事實，應負舉證責任，並指出證明之方法。因此，檢察官對
    於起訴之犯罪事實，應負提出證據及說服之實質舉證責任。
    倘其所提出之證據，不足為被告有罪之積極證明，或其指出
    證明之方法，無從說服法院以形成被告有罪之心證，基於無
    罪推定之原則，自應為被告無罪判決之諭知，最高法院亦著
    有九十二年臺上字第一二八號判例可資參照。
三、公訴人認被告楊博任涉有上開公然冒用公務員徽章官銜罪、
    行使偽造公文書罪、詐欺取財罪嫌，無非係以：(1)被害人盧
    江河於警詢、偵訊時之指述；(2)偽造之「臺北地方法院地檢
    署監管科九十八年度存字第六八一號」公文書一紙；(3)被告
    使用之門號0000000000號行動電話於九十八年十
    一月一日起至同年月十六日止無任何通聯記錄，無法證明被
    告於九十八年十一月十日確實未至南投縣草屯鎮向被害人盧
    江河當面收款等情，為其主要論據。然訊之被告楊博任堅詞
    否認其有公訴人所指之上揭犯行，辯稱：被害人盧江河的部
    分伊沒有參與，九十八年十一月間，伊未曾至南投縣草屯鎮
    ，在警局時，伊當時趴在桌上沒有抬起頭，被害人盧江河沒
    有看到伊就指認是伊做的，是伊做的，伊就會承認，但這一
    件並非伊所為等語。
四、經查：
（一）證據能力方面：
      按被告以外之人於審判外之陳述，雖不符刑事訴訟法第一
      百五十九條之一至之四等四條之規定，而經當事人於審判
      程序同意作為證據，法院審酌該言詞陳述或書面陳述作成
      時之情況，認為適當者，亦得為證據。訴訟當事人於法院
      調查證據時，知有刑事訴訟法第一百五十九條第一項不得
      為證據之情形，而未於言詞辯論終結前聲明異議者，視為
      有前項之同意，刑事訴訟法第一百五十九條之五定有明文
      。本判決以下所引用之被告以外之人於審判外之言詞或書
      面陳述，而不符合刑事訴訟法第一百五十九條之一至第一
      百五十九條之四之規定者，業經本院於審理時當庭提示而
      為合法之調查，檢察官及被告於本院審理時均表示無意見
      ，不爭執其證據能力，本院復審酌前開證據作成或取得之
      狀況，並無非法或不當取證之情事，且亦無顯不可信之情
      況，故本院認為以之作為本案證據均屬適當，均具有證據
      能力，先予敘明。
（二）查被害人盧江河於九十八年十一月十日上午十一時許，接
      獲自稱臺灣臺北地方法院檢察署檢察官之人來電，向其佯
      稱其所有帳戶及國民身分證等資料外洩，可能涉嫌投資老
      鼠會等案件，若不配合調查，將會被法警押走，並要求其
      至農會提領一百二十萬元交付法院監管，一週內如調查清
      楚，會將款項退還等語，致被害人盧江河陷於錯誤，於同
      日中午某時，至南投縣草屯鎮農會臨櫃提領現金一百二十
      萬元，再依詐欺集團成員之指示，於當日下午二時許，至
      指定之南投縣草屯鎮加老里活動中心（老人會館）前，收
      受由詐欺集團成員交付偽造之「臺北地方法院地檢署監管
      科」公文書一張後，將該一百二十萬元現金交予該詐欺集
      團成員，嗣因發覺受騙，乃報警處理等情，業據證人即被
      害人盧江河於警詢、偵訊及原審審理時證述明確（分見警
      卷第八至十頁、第十二至十三頁、偵字第二七四三三號卷
      第三十頁、原審卷第七八頁背面至第七九頁），並有該偽
      造之「臺北地方法院地檢署監管科」公文書一紙（影本見
      警卷第十一頁，正本見本院卷第八四頁）及被害人存摺影
      本（見本院卷第四九頁）等附卷可稽，是被害人盧江河指
      稱受詐欺集團成員詐騙並依指示交付一百二十萬元乙情，
      堪認屬實。
（三）被害人盧江河雖於警詢、偵查；原審及本院審理時均指稱
      被告即係上述向其收取詐騙款項之人云云（分見警卷第十
      三、十四頁、偵字第二七四三三號卷第三十頁、原審卷第
      七九頁背面、本院卷第三七頁），然查：
    1.按被害人就被害經過所為之陳述，其目的在於使被告受刑
      事訴追處罰，與被告處於絕對相反之立場，是被害人縱立
      於證人地位具結而為陳述，其供述證據之證明力仍較與被
      告無利害關係之一般證人之陳述為薄弱。從而，被害人就
      被害經過之陳述，除須無瑕疵可指，且須就其他方面調查
      又與事實相符，亦即仍應調查其他補強證據以擔保其陳述
      確有相當之真實性，始得採為論罪科刑之依據。
    2.次按被害人或目擊證人對於犯罪嫌疑人之指認，於證據法
      上本屬直接證據，具有極高度之證據價值。然犯罪嫌疑人
      有受正當法定程序保障之權利，對於犯罪嫌疑人之指認，
      自不得有不符合正當法定程序之情況發生。我國現行刑事
      訴訟法中，並未有關於指認程序之規定，目前司法警察（
      官）調查犯罪所為之指認，係依內政部警政署所發布之「
      警察機關實施指認犯罪嫌疑人程序要領」（於九十年八月
      二十日發布，九十二年八月十二日修正列於「警察偵查犯
      罪規範」第九十二條），規定如需實施被害人、檢舉人或
      目擊證人指認犯罪嫌疑人，應依下列要領為之：「一指認
      前應由指認人先陳述嫌疑人特徵。二指認前不得有任何可
      能暗示、誘導之安排出現。三指認前必須告訴指認人，犯
      罪嫌疑人並不一定存在於被指認人之中。四實施指認，應
      於偵訊室或適當處所為之。五應為非一對一之成列指認（
      選擇式指認）。六被指認之人在外形上不得有重大差異。
      七實施指認應拍攝被指認人照片，並製作紀錄存證。八實
      施照片指認，不得以單一相片提供指認，並避免提供老舊
      照片指認。」。又法務部於九十三年六月二十三日修正發
      布之「檢察機關辦理刑事訴訟案件應行注意事項」，其第
      九十九點亦有指認犯罪嫌疑人方式之相同規定，資為偵查
      中為指認之準據，俾使指認之程序正當化，袪除指認過程
      可能發生之誤導情事，提高案發之初所為指認之正確性，
      避免發生指認錯誤，造成錯判冤獄。上揭指認規則，係參
      酌先進法治國家實務運作之規範，旨在導正長期以來調（
      偵）查實務有關犯罪嫌疑人之指認程序草率，應認屬於保
      障犯罪嫌疑人之正當程序，具有補充法律規定不足之效果
      ，且為內政部警政署及法務部依其行政監督權之行使所發
      布之命令，作為所屬機關人員於執行指認犯罪嫌疑人職務
      之依據，自有其拘束下級機關及屬官之效力，應認屬於具
      有法拘束力之法定正當程序。如有違反，即屬實施刑事訴
      訟程序之公務員違背法定程序（最高法院九十六年度臺上
      字第四０四號判決意旨參照）。易言之，被害人或目擊證
      人對於犯罪嫌疑人之指認，屬於一種特殊之證據方法，指
      認所得之證據，性質上固為一般人本於知覺、記憶、陳述
      之供述證據，指認程序如過於簡易，一則由於指認如同「
      是非題」作答，指認之表述實際上即待證事實之結論，縱
      踐行反詰問，亦無從對之質疑；二則由於容易受到有形或
      無形誤導，縱指認人之真誠性無虞，一般人在指認過程中
      往往出現錯誤而不自知。而查：
   (1)被害人盧江河雖於警詢時指認被告即係向其收取詐騙款項
      一百二十萬元之人，然依卷內南投縣政府警察局草屯分局
      調查筆錄之記載，被害人盧江河於九十八年十一月十一日
      警詢報案時僅指稱：對方年約二十至三十歲，身高和伊差
      不多約一六八公分，穿著短袖白色黑點上衣，戴一副眼鏡
      等語（見警卷第九頁），並未陳述向其收取款項者之面貌
      、口音、體型、身材等有何具體特徵。其後於被告九十八
      年十一月十六日到案後，警員即將被告帶至盧江河面前，
      令盧江河為一對一指認（見警卷第十三頁），其指認程序
      與上揭指認規則並不相符，實有誘導被害人之可能，被害
      人指認被告係犯案之人之過程已產生瑕疵，錯誤指認之可
      能性極高。
   (2)檢察官於九十八年十二月十五日偵訊時經傳喚被告及被害
      人盧江河為偵查訊問，證人即被害人盧江河於偵訊時證稱
      ：對方是男生，有戴白色塑膠框的眼鏡，沒有戴帽子，髮
      型與在庭之被告差不多，穿格子襯衫、長褲，伊有問他如
      何證明是要來收錢的人，他就拿監管科的公文給伊看，伊
      問他什麼名字，他就指該公文說他叫顏玉山，伊確定當天
      就是在庭被告跟伊收款的等語（見偵字第二七四三三號卷
      第三十至三一頁）。其後，復於原審審理時證稱：因為伊
      案發後過沒幾天就去警局指認，所以當時印象很深刻。雖
      然時間久一點，但是現在還是認得等語（見原審卷第七九
      頁背面）。然被害人盧江河在警詢中為第一次指認時之指
      認程序既存有嚴重瑕疵，已難以排除其記憶受污染之可能
      性，且觀之其於偵訊時所述，均為向其收取詐騙款項者於
      案發當天之穿著、打扮，並無該人本身面貌、口音、體型
      等具體特徵之描述，顯見其對該人面貌等特徵印象並不深
      刻，其竟能毫無質疑指認被告即係向其收取詐騙款項之人
      ？倘係以此即進而指認該人為被告，實難排除誤認之可能
      。況被害人盧江河於原審審理中亦證述：對方拿錢後就離
      開，伊跟對方見面時間約四、五分鐘等語（見原審卷第七
      九頁背面），則在此短暫時間內，其是否能清楚記憶被告
      之面貌，甚有疑義，更何況世上面貌相似者，亦非少見，
      被害人盧江河於原審審理時證述對被告印象深刻，暨於本
      院審理時證稱伊認得被告即向其收錢之人等情，是否係因
      其在警局、偵訊時先後二次指認，因而對被告面貌留有印
      象，亦甚有可能。是被害人盧江河指認被告為當時向其詐
      騙收取一百二十萬元之人乙節，既有前述指認過程之瑕疵
      可指，則其證言自難予以遽信，猶需視卷內有無相關證據
      足以佐證而定；惟遍查全卷，除被害人所收受由詐欺集團
      成員交付之偽造「臺北地方法院地檢署監管科」公文書一
      紙外，別無其他事證，且該紙偽造之公文書，於被害人報
      案時，警方並未進行指紋採驗，此有南投縣政府警察局草
      屯分局九十九年十二月六日投草警刑字第０九九００一九
      一八五號函在卷可參（見本院卷第六五頁），則該紙偽造
      公文書，亦難資為不利被告之認定；再參以被害人於原審
      審理時證稱伊收受詐欺集團成員交付之偽造「臺北地方法
      院地檢署監管科」公文書時，對方有在上面簽名等語（見
      原審卷第七九頁），經比對該紙偽造公文書上另以原子筆
      簽署之「顏玉山」字跡，與被告於偵查中或本院審理時當
      庭書寫之「顏玉山」或相關文字之字跡（分見偵字第二七
      四三三號卷第三四頁、本院卷第九五頁），無論是字體之
      結構或書寫之筆順，二者間均有相當之差異，光以肉眼觀
      察，即可判斷非同一人所書寫，則向被害人盧江河收款之
      人，是否確為被告，即非無疑。
五、綜上所述，檢察官所舉之證據，均不足為被告有罪之證明，
    且亦無法使本院產生合理懷疑之確信心證，縱被告使用之門
    號0000000000號行動電話於九十八年十一月一日
    起至同年月十六日止之通聯紀錄（見原審卷第五一至五五頁
    ），難以證明被告於九十八年十一月十日之確切行蹤，另本
    院依被告之聲請，亦查無被告曾於九十八年十一月十日至臺
    中市政府警察局清水分局沙鹿分分駐所報案之紀錄（經函詢
    結果，被告僅曾於九十八年十月十八日，因機車失竊，前往
    清水分局沙鹿分駐所報案，此有臺中市政府警察局清水分局
    函暨所附之職務報告、陳報單、受理各類案件紀錄表、調查
    筆錄等在卷可考，相關報案紀錄見本院卷第三七至四五頁）
    ，固無從採信被告九十八年十一月十日未曾至南投縣草屯鎮
    之不在場辯解，惟亦不得因此反面推論被告之罪行成立，致
    違刑事舉證分配之法則。本案檢察官既不能舉證證明被告有
    上述犯行，則依罪證有疑利於被告之原則，即應對被告為有
    利之認定。此外，本院在得依或應依職權調查證據之範圍內
    ，復查無其他積極證據足以證明被告確有公訴意旨所指之犯
    行，是本案要屬不能證明被告犯罪，依刑事訴訟法第三百零
    一條第一項規定，自應為被告無罪之諭知。原審認被告罪嫌
    不足，因而為無罪之諭知，核其認事、用法均無不當，檢察
    官以原審判決無罪不當為由上訴，顯無理由，應予駁回。
據上論結，應依刑事訴訟法第三百六十八條，判決如主文。
本案經檢察官徐松奎到庭執行職務。
中    華    民    國   100    年    3     月    16    日
            刑事第七庭    審判長法  官  林  榮  龍
                                法  官  黃  仁  松
                                法  官  王  義  閔
上列正本證明與原本無異。
檢察官得上訴。
如不服本判決應於收受送達後十日內向本院提出上訴書狀，其未
敘述上訴理由者，並得於提起上訴後十日內向本院補提理由書 (
均須按他造當事人之人數附繕本)「切勿逕送上級法院」。
                                書記官  王  麗  珍
中    華    民    國   100    年    3     月    17    日